【裁判字號】    92,台上,970
【裁判日期】    920306
【裁判案由】    強盜等
【裁判全文】
最高法院刑事判決                                九十二年度台上字第九七○號
    上  訴  人  甲○○
    選任辯護人  劉君豪律師
右上訴人因強盜等罪案件，不服台灣高等法院中華民國九十一年十二月二十五日第二
審判決（九十一年度上訴字第三一六○號，起訴案號：台灣板橋地方法院檢察署九十
一年度偵字第三九七○號），提起上訴，本院判決如左：
    主  文
原判決關於加重強盜部分撤銷，發回台灣高等法院。
其他上訴駁回。
    理  由
一、撤銷部分：
本件原判決認定上訴人甲○○為台北縣五股鄉○○路○段二十二巷十號清水灣大樓住
戶，意圖為自己不法所有之概括犯意，於民國九十年十月七日二十二時十分許，持其
所有客觀上足以對人生命、身體構成威脅之鐵鎚一支，先後敲破停放在其社區大樓地
下室，為住戶林文期、黃世杰、徐鶴年、美華影視股份有限公司及起銘企業有限公司
（由鄭如蘋使用）所有之小客車車窗後，竊得聽筒、零錢、汽車手冊、名片、高速公
路回數票、通行證、全國加油站回利卡、駕駛執照等物（竊盜部分詳下述）。上訴人
於竊取鄭如蘋之財物得手之際，適為該大樓住戶黃正順目睹，乃大聲喝斥「你在幹什
麼？」，上訴人聞言即往一樓之樓梯間逃逸，黃正順趨前追捕。詎上訴人為脫免逮捕
，以脅迫之意，持鐵鎚朝黃正順作勢揮擊欲毆打狀，致黃正順心生畏懼而逃避，嗣經
報警查獲等情。因而撤銷第一審關於加重強盜部分之不當判決，改判仍論處其攜帶兇
器竊盜，因脫免逮捕而當場施以脅迫，累犯罪刑。固非無見。惟查(一)刑事訴訟法採自
由心證主義，對於認定犯罪事實所憑之證據種類並未設有限制，證人之證詞固得採為
認定犯罪事實之證據資料，然而其為訴訟上之證明，仍應調查其他補強證據，以證明
其證詞具有相當之真實性，而為通常一般人均不致有所懷疑，始得據為有罪之認定。
原判決論處上訴人攜帶兇器竊盜，因脫免逮捕而當場施以脅迫罪刑。係以證人黃正順
之證詞為唯一之證據。並於理由內說明：「上訴人雖辯稱，伊逃跑時已將鐵鎚丟棄現
場云云。惟證人即據報到場處理之員警張幸一證稱：『到現場時沒看到嫌犯、證物，
是靠黃正順之指述而找到被告』。若果上訴人於被發現竊行逃跑之初即丟棄鐵鎚於現
場屬實，則員警應無尋獲不著證物之理，足見上訴人係持鐵鎚逃離，所辯顯然不足採
信。上訴人既係持鐵鎚行竊被發覺遭追捕逃逸，則其為求順利脫身，因而持鐵鎚朝追
捕之黃正順作勢揮擊欲毆打狀，以此方式嚇阻黃正順前進，依事理自有可能。證人黃
正順前開不移之證詞為實，應可採信。上訴人……以鐵鎚未扣案而空言否認此部分之
犯行，自無足取」等語為其立論之基礎。第查刑法第三百三十條第一項之加重強盜罪
，以行為人犯刑法第三百二十八條之強盜罪及第三百二十九條之準強盜罪，而有同法
第三百二十一條第一項各款所列情形之一者為構成要件。證人黃正順雖證述上訴人持
鐵鎚朝伊「作勢揮擊欲毆打狀」，惟該鐵鎚並未扣案，此外復無其他證據可資參佐，
能否僅以證人黃正順前開證詞推斷上訴人犯罪，即非無疑。原判決未詳查清楚，根究
明白，遽以黃正順之證詞為唯一論罪之基礎，自屬難招折服。(二)刑事訴訟法第九十五
條第一款規定「訊問被告應先告知犯罪嫌疑及所犯所有罪名；罪名經告知後，認為應
變更者，應再告知」。乃犯罪嫌疑人及被告在刑事訴訟程序上受告知及聽聞之權利，
為行使防禦權之基本前提，旨在使犯罪嫌疑人及被告能充分行使防禦權，以維審判程
序之公平。其所謂「犯罪嫌疑及所犯所有罪名」，除起訴書所記載之犯罪事實及所犯
法條外，自包含依刑事訴訟法第二百六十七條規定起訴效力所及而擴張之犯罪事實及
罪名，暨依同法第三百條規定變更起訴法條後之新罪名。法院就此等新增或變更之罪
名，應於審判期日前，至遲應於審判期日踐行上開告知之程序，使被告知悉而充分行
使其防禦權，始能避免突襲性裁判，而確保其權益；否則，如僅就原起訴之犯罪事實
及罪名調查、辯論終結後，擅自擴及起訴書所記載者以外之犯罪事實而為判決，就此
等未經告知之犯罪事實及新罪名而言，無異剝奪被告之正當法律程序之保障，其所踐
行之訴訟程自屬違背法令。檢察官起訴書引用刑法第三百二十九條之準強盜罪，原審
變更起訴法條，改依修正前同法第三百三十條第一項之加重強盜罪處斷，並未告知變
更之罪名，即予辯論終結，其所踐行之訴訟程序，同有可議。以上為上訴意旨所指摘
及本院得依職權調查之事項，應認原判決關於加重強盜罪部分有發回更審之原因。
二、駁回部分：
按刑事訴訟法第三百七十六條所列各罪之案件，經第二審判決者，不得上訴於第三審
法院，法有明文。本件上訴人因竊盜罪部分，檢察官係依刑法第三百二十一條第一項
第三款之加重竊盜罪起訴，原審亦依同條項之規定論處其罪刑，核屬刑事訴訟法第三
百七十六條第二款之案件。依首開說明，既經第二審判決，自不得上訴於第三審法院
，上訴人一併提起上訴（未聲明為一部上訴，視為全部上訴），顯為法所不許，此部
分應予駁回。
據上論結，應依刑事訴訟法第三百九十五條前段、第三百九十七條、第四百零一條，
判決如主文。
中      華      民      國    九十二    年      三      月      六      日
                              最高法院刑事第四庭
                                  審判長法官  紀  俊  乾
                                        法官  黃  正  興
                                        法官  劉  介  民
                                        法官  陳  東  誥
                                        法官  林  秀  夫
      右正本證明與原本無異
                                              書  記  官
中      華      民      國    九十二    年      三      月      十      日


司法院資訊處製作；財團法人民間司法改革基金會備份。
